【裁判字號】    92,訴,187
【裁判日期】    920605
【裁判案由】    徵收補償
【裁判全文】
臺中高等行政法院判決                              九十二年度訴字第一八七號
                              .
    原      告  甲○○
    送達代收人  乙○○
    被      告  彰化縣政府
    代  表  人  丙○○
    訴訟代理人  丁○○
右當事人間因徵收補償事件，原告不服內政部中華民國九十二年一月八日台內訴字第
○九○○○八九二○號訴願決定，提起行政訴訟。本院判決如左︰
    主  文
原告之訴駁回。
訴訟費用由原告負擔。
    事  實
甲、事實概要：緣原告以其所有坐落彰化縣彰化市○○段三一三之三地號土地，目前
    為供公眾通行使用多年之現有既成道路，迄今仍未辦理徵收補償為由，向被告請
    求辦理徵收，經被告機關為否准之處分，原告不服，提起訴願，亦遭駁回，而提
    起本件行政訴訟。
乙、兩造聲明：
  一、原告聲明求為判決：
    （一）、原處分及訴願決定均撤銷。
    （二）、被告應就原告所有坐落彰化縣彰化市○○段三一三之三地號土地作成徵
            收之處分。
    （三）、被告應給付原告徵收補償款新台幣一千零五十八萬四千元。
  二、被告聲明求為判決：
    （一）、駁回原告之訴。
    （二）、訴訟費用由原告負擔。
丙、兩造之爭點：
  一、原告起訴意旨略以：
（一）、緣原告所有坐落彰化縣彰化市○○段第三一三之三地號土地，於民國（下同
        ）七十六年間經彰化縣政府闢建為彰化縣彰化市○○路約二十米道路，即縣
        道第一三七線道路，提供人車道路通行之用，迄今已逾十五年，均未受彰化
        縣政府予以徵收並發給徵收補償金，為此原告於九十一年八月二十三日請求
        彰化縣政府依法核定徵收，並發給徵收補償金，被告卻於九十一年九月二十
        日以府工土字第○九一○一七一九一五○號函載明：「．．．二、依大法官
        會議解釋文釋字第四○○號內容略以：．．．﹃既成道路符合一定要件而成
        立公用地役關係者，其所有權人對土地既已無從自由使用收益，形成因公益
        而特別犧牲其財產上之利益，國家自應依法律之規定辦理徵收給予補償，各
        級政府因經費困難，不能對上述道路全面徵收補償，有關機關亦應訂定期限
        籌措財源逐年辦理或以他法補償．．．﹄，因類似案件眾多，且為全國共通
        性問題，本府將衡酌財源後通案研辦。」等語，以「因類似案件眾多，且為
        全國共通性問題，本府將衡酌財源後通案研辦」為由加以拒絕徵收補償，原
        告乃依法向內政部提出訴願，惟內政部仍於九十二年一月八日略以：「．．
        ．原處分機關基於財政困難，及依公共需求輕重緩急並衡酌公共利益進行縣
        政建設為由，．．．函復將衡酌財源後通案研辦，並非不辦徵收補償，揆諸
        首揭司法院大法官議決釋字第四○○號解釋意旨，尚無不合，原處分應予維
        持。」等語為由駁回原告之訴願。
（二）、惟查：本件系爭土地並非具有公用地役關係之現有既成道路，被告應不得暫
        緩辦理徵收。按司法院大法官會議第四○○號解釋己載明：「公用地役關係
        乃私有土地而具有公共用物性質之法律關係，與民法上地役權之概念有間，
        久為我國法制所承認。既成道路成立公用地役關係，首須為不特定之公眾通
        行所必要，而非僅為通行之便利或省時，其次，於公眾通行之初，土地所有
        權人並無阻止之情事，其三，需經歷之年代久遠而末曾中斷，所謂年代久遠
        雖不必限定其期間，但仍應以時日長久，一般人無復記憶其確實之起始，僅
        能知其梗概，（例如始於日據時期、八七水災等）為必要。」，依上開司法
        院大法官會議解釋所闡明具有公用地役關係之既成道路要件有三：一、為不
        特定之公眾通行所必要，而非僅為通行之便利或省時。二、於公眾通行之初
        ，土地所有權人並無阻止之情事。三、需經歷之年代久遠而未曾中斷。本件
        系爭土地並不符合上開三要件，是系爭土地並非具有公用地役關係之現有既
        成道路，應無疑義。蓋：
    １、原告所有坐落彰化縣彰化市○○段第三一三之三地號土地（即系爭土地）旁
        ，原本就有一條既成巷道，因為過於狹窄，被告機關於七十六年間即將系爭
        土地及鄰近土地與該原有既成巷道結合，闢建為彰化縣彰化市○○路約二十
        米道路，即縣道第一三七線道路，提供人車道路通行之用。當時原告與鄰近
        地主一再向被告機關陳情，請求被告機關徵收其所有土地，給予補償。七十
        六年五月間被告機關對大埔路用地辦理徵收，鄰近土地均被核定徵收，並依
        法發放補償金完畢，唯獨原告所有土地未辦理徵收程序，亦未給予任何補償
        。嗣原告又多次向被告機關陳情，均無回應。因此原告於九十一年八月二十
        三日請求彰化縣政府依法核定徵收，並發給徵收補償金，被告卻於九十一年
        九月二十日以府工土字第○九一○一七一九一五○號函載明：「．．．二、
        依大法官會議解釋文釋字第四○○號內容略以：﹃．．．既成道路符合一定
        要件而成立公用地役關係者，其所有權人對土地既已無從自由使用收益，形
        成因公益而特別犧牲其財產上之利益，國家自應依法律之規定辦徵收給予補
        償，各級政府因經費困難，不能對上述道路全面徵收補償，有關機關亦應訂
        定期限籌措財源逐年辦理或以他法補償．．．﹄，因類似案件眾多，且為全
        國共通性問題，本府將衡酌財源後通案研辦。」等語，逕指原告所有前開土
        地為既成巷道，顯與真實不合，其拒絕徵收補償，自屬無理由。
    ２、依上開司法院大法官會議解釋所闡述，具有公用地役關係之既成道路的第一
        個要件為不特定之公眾通行所必要，而非僅為通行之便利或省時。本件系爭
        土地原非供不特定之公眾通行之用，僅因被告機關認為原有既成巷道過於狹
        窄，才在七十六年間擅自將系爭土地與原有巷道結合，闢建為約二十米大道
        。系爭土地原來既非供不特定之公眾通行之既成道路，與上開要件自有不符
        。
    ３、又具有公用地役關係之既成道路的第二個要件為於公眾通行之初，土地所有
        權人並無阻止之情事。如前所述，系爭土地原來既非供不特定之公眾通行之
        既成道路，原告自無阻止之必要。惟在被告機關擅自以公權力將系爭土地與
        原有既成巷道結合，闢建為約二十米大道後，原告就不斷向被告機關陳情，
        惟均未獲被告機關回應。
    ４、而系爭土地經被告機關擅自結合既成道路，闢建為約二十米大道一事，始於
        七十六年間，此為兩造及鄰近居民所明知，亦與具有公用地役關係之既成道
        路的第三個要件：需經歷之年代久遠而未曾中斷（所謂年代久遠，雖不必限
        定其期間，但仍應以時日長久，一般人無復記憶其確實之起始，僅能知其梗
        概）不符。
    ５、本件系爭土地會成為供不特定公眾使用之道路，乃因被告機關於七十六年間
        之公權力行為所造成，與一般既成道路是由不特定公眾長年通行，自然形成
        ，併無公權力介入之情形不同。是本件系爭土地既非具有公用地役關係之既
        成道路，被告機關自應依法辦理徵收補償。
（三）、前揭司法院大法官會議第四○○號解釋又載明：「若在某一道路範圍內之私
        有土地均辦理徵收，僅因既成道路有公用地役關係而以命令規定繼續使用，
        毋庸同時徵收補償，顯與平等原則相違。」等語，表示在辦理同一道路範圍
        私有土地徵收時，應不分是否有公用地役關係，應同時辦理徵收補償，否則
        顯與平等原則相違。本件系爭土地與鄰近土地同樣為私有土地，非具有公用
        地役關係之既成道路，惟被告機關於七十六年間就大埔路用地均已依法辦理
        徵收補償，唯獨對原告所有系爭土地未為同一處理，其違背平等原則之情節
        ，顯較司法院大法官會議第四○○號解釋所闡述之情形更為嚴重。
（四）、又被告機關所轄彰化市○○○○路段相鄰土地均依法徵收，辦理補償，惟對
        原告前開土地之使用，迄未依法辦理徵收，給付補償費，已有疏誤。是被告
        機關應依法定公告現值加四成計算補償（公告現值每平方公尺肆萬伍仟元，
        加四成計算為每平方公尺陸萬參千元），又系爭土地面積為伍佰零肆平方公
        尺，申請人甲○○應有部分為三分之一，被告機關應給付原告壹仟零伍拾捌
        萬肆仟元，始為妥適。
（五）、綜上所述，私人土地提供公眾道路使用者，因屬人民對公共利益所作之特別
        犧牲，被告機關於察覺各該情形時，即應儘速對人民給予適度之補償，以保
        障憲法所揭示之基本人權。本件被告機關怠於行使職務，已損及原告之合法
        權利，且違反依法行政原則，依法治國原則，爰提出本件行政訴訟，懇請鈞
        院明察，賜為如訴之聲明之判決，以維權益等語。
（六）、原告於準備程序中稱：本件系爭土地為被告機關開闢為大埔路之一部分，一
        部為既成道路，一部分非既成道路，原告要求被開闢為大埔路部分依使用者
        付費之原則，被告既使用原告之土地，當然應全部依法徵收等語。
  二、被告答辯意旨略以：按「憲法第十五條關於人民財產權應予保障之規定，旨在
      確保個人依財產之存續狀態行使其自由使用、收益及處分之權能，並免於遭受
      公權力或第三人之侵害，俾能實現個人自由、發展人格及維護尊嚴。如因公用
      或其他公益目的之必要，國家機關雖得依法徵收人民之財產，但應給予相當之
      補償，方符憲法保障財產權之意旨。既成道路符合一定要件而成立公用地役關
      係者，其所有權人對土地既已無從使用收益，形成因公益而特別犧牲其財產上
      之利益，國家自應依法律之規定辦理徵收給予補償，各級政府如因經費困難，
      不能對上述道路全面徵收補償，有關機關亦應訂定期限籌措財源逐年辦理或以
      他法補償。…」司法院大法官會議釋字第四○○號解釋有案。本案原告請求徵
      收補償之彰化縣彰化市○○段三一三之三地號都市○○道路用地，本府固應辦
      理徵收補償，惟系爭土地目前亦為供公眾通行使用多年具有公用地役關係之現
      有既成道路，本府基於財政困難，及依公共需求輕重緩急並衡酌公共利益進行
      縣政建設為由，暫緩辦理，並非不辦徵收補償，揆諸首揭司法院大法官會議釋
      字第四○○號解釋意旨，尚無不合。認原告主張無理由，請判決如被告之聲明
      等語。
    理  由
一、原告以其所有坐落彰化縣彰化市○○段第三一三之三地號土地，於七十六年間經
    彰化縣政府闢建為彰化縣彰化市○○路約二十米道路，即縣道第一三七線道路，
    提供人車道路通行之用，迄今已逾十五年，均未受彰化縣政府予以徵收並發給徵
    收補償金，為此原告於九十一年八月二十三日請求彰化縣政府依法核定徵收，並
    發給徵收補償金，被告卻於九十一年九月二十日以府工土字第○九一○一七一九
    一五○號函，拒絕為徵收補償，原告不服，乃提起本件訴訟，請求如其聲明。
二、按私有土地所有人於土地徵收條例施行前，除符合土地法第二百十七條規定「徵
    收土地之殘餘部分，面積過小或形勢不整，致不能為相當之使用時，所有權人得
    於徵收公告期滿六個月，向市、縣地政機關要求一併徵收之。」外，土地徵收條
    例公告施行後，亦僅於符合該條例第八條及第五十八條第二項規定之情形者，始
    得請求徵收。此由土地徵收條例第八條規定「徵收土地之殘餘部分面積過小或形
    勢不整，致不能為相當之使用；徵收建築改良物之殘餘部分不能為相當之使用者
    ，所有權人得於徵收公告之日起一年內向該管直轄市或縣（市）主管機關申請一
    併徵收。」及同條例第五十八條第一、二項規定「國家因興辦臨時性之公共建設
    工程，得徵用私有土地或土地改良物。徵用期間逾三年者，土地或土地改良物所
    有權人得請求需用土地人徵收所有權，需用土地人不得拒絕。」自明。是現行法
    律，除上開情形外，不問是否為既成道路，並無土地所有權人得主動請求徵收土
    地之公法上權利規定。又司法院大法官會議釋字第四○○號解釋，乃就個人依財
    產之存續狀態，行使其自由使用、收益及處分之權能時，應免於遭受公權力侵害
    所為之解釋，依該解釋之意旨，並無賦予人民有請求政府徵收之權利。人民自不
    得據此一解釋，作為請求土地徵收之權利依據。
三、本件原告主張其所有系爭土地，被告於七十六年間在其上闢建彰化縣彰化市○○
    路約二十米道路，即縣道第一三七線道路，提供人車道路通行之用，雖經證人王
    麗瓊證述在卷。然依前開說明，土地所有權人得請求徵收之情形，僅限於前開事
    由，而本件原告所有前開系爭土地之情形，經核，雖有經開闢為道路供公眾使用
    ，而有特別犧牲之情形，從而，使用上開系爭土地闢建道路之政府機關，依司法
    院大法官會議釋字第四○○號解釋意旨，及平等原則，固應訂定期限籌措財源逐
    年辦理或以他法補償，然於法尚無得請求徵收之權利。是被告於原告請求其依法
    徵收本件系爭土地時，以九十一年九月二十日以府工土字第○九一○一七一九一
    五○號函載明：「．．．二、依大法官會議解釋文釋字第四○○號內容略以：﹃
    ．．．既成道路符合一定要件而成立公用地役關係者，其所有權人對土地既已無
    從自由使用收益，形成因公益而特別犧牲其財產上之利益，國家自應依法律之規
    定辦徵收給予補償，各級政府因經費困難，不能對上述道路全面徵收補償，有關
    機關亦應訂定期限籌措財源逐年辦理或以他法補償．．．﹄，因類似案件眾多，
    且為全國共通性問題，本府將衡酌財源後通案研辦。」等語，函復原告，對原告
    之請求予以否准，尚難認為有違法之情事，訴願決定予以維持，亦難認有違誤。
    從而，本件原告提起本件訴訟，請求撤銷被告上開否准徵收之行政處分及訴願決
    定，自難認為有理由。
四、另原告請求被告應就原告所有坐落彰化縣彰化市○○段三一三之三地號土地作成
    徵收之處分，除依前開所述，難認原告有請求徵收之權利外；按土地徵收，係國
    家因公共事業之需要，對人民受憲法保障之財產權，經由法定程序予以剝奪之行
    為之謂（司法院大法官會議釋字第四二五號解釋意旨參照）。是土地徵收之法律
    性質係屬行政處分，事實行為無從構成徵收。被告縱已擅將系爭土地闢為道路使
    用之情形，亦尚難構成土地徵收。矧「徵收土地或土地改良物，由中央主管機關
    核准之。」、「中央主管機關應設土地徵收審議委員會，審議徵收土地條件﹔其
    組織規程，由中央主管機關定之。」、「中央主管機關於核准徵收土地或土地改
    良物後，應將原案通知該管直轄市或縣（市）主管機關。」、「直轄市或縣（市
    ）主管機關街道中央主管機關通知核准徵收案時，應即公告，並以書面通知土地
    或土地改良物所有權人及他項權利人」、「徵收土地或土地改良物應發給之補償
    費，由需用土地人負擔，並繳交該管直轄市或縣（市）主管機關轉發之。」，土
    地徵收條例第十四、十五、十七、十八、十九條定有明文。是依上開規定，提出
    徵收土地之申請，其核准機關為內政部，故內政部始有作成徵收處分之權限。本
    件原告請求被告彰化縣政府應作成系爭土地之徵收處分，除上開所述，原告就本
    件系爭土地無請求徵收之權利外，亦因被告彰化縣政府無此權限，難認為有理由
    。
五、至原告請求之第三項聲明，即被告應給付原告徵收補償款一千零五十八萬四千元
    部分：按土地之徵收及補償之事項，依現行土地徵收條例有關徵收程序之規定，
    及該條例第十九條規定：「徵收土地或土地改良物應發給之補償費，由需用土地
    人負擔，並繳交該管直轄市或縣（市）主管機關轉發之。」，關於徵收補償地價
    之發放，自應以需用土地人已經依該條例申請徵收，並且經徵收之中央主管機關
    即內政部核准為前提，換言之，必須已經徵收，方有補償可言，而本件並無徵收
    處分之存在，則於兩造間，尚未發生財產上給付請求權之公法上原因。是原告請
    求被告應給付徵收補償，自無理由。此外，本件原告其餘之主張，所提出之證據
    及證人王麗瓊所證之事實，經核，均難為本件原告有利之認定依據，爰不一一陳
    明。
六、綜上所述，本件原告之訴為無理由，應予駁回。
據上論結，本件原告之訴為無理由，依行政訴訟法第一百九十五條第一項後段、第九
十八條第三項前段，判決如主文。
中    華    民    國    九十二      年      六        月    五      日
                 臺 中 高 等 行 政 法 院   第 四 庭
                                審 判 長 法 官 沈 應 南
                                         法 官 黃 淑 玲
                                         法 官 許 武 峰
右正本證明與原本無異。
如不服本判決，應於判決送達後二十日內向本院提出上訴書狀，其未表明上訴理由者
，應於提起上訴後二十日內向本院提出上訴理由書（須附繕本）；如於本判決宣示或
公告後送達前提起上訴者，應於判決送達後二十日內補提上訴理由書（須依對造人數
附具繕本）。未表明上訴理由者，逕以裁定駁回。
提起上訴應預繳送達用雙掛號郵票拾份(每份三十四元)。
中    華    民    國    九十二     年       六        月      五        日
                                法 院 書 記 官 廖 倩 慧


司法院資訊處製作；財團法人民間司法改革基金會備份。
